臺灣臺東地方法院刑事判決
110年度訴字第93號
公  訴  人  臺灣臺東地方檢察署檢察官
被      告  蘇秀芳


選任辯護人  李容嘉律師
上列被告因過失致死案件，經檢察官提起公訴（110年度偵字第1
693號），本院判決如下：
    主  文
丙○○無罪。
    理  由
一、公訴意旨略以：被告丙○○自民國108年9月起受雇在址設臺東
    縣○○市○○路00號之財團法人臺東縣私立海山弘願慈善基金會
    附設臺東縣私立海山扶兒家園（下稱海山扶兒家園）擔任生
    活輔導員職務，負責對海山扶兒家園所收容安置輔導之兒童
    、少年（下稱個案，因下述個案於事發時均為兒童或少年，
    本院乃依兒童及少年福利與權益保障法第69條第2項規定遮
    隱個案姓名，真實姓名年籍均詳卷）提供日常生活起居之基
    本生活照顧、保護及教養業務。被告明知址設臺東縣○○鄉○○
    0號之杉原海水浴場於110年2月28日屬無救生員進駐、無設
    置救生設備之水域，且浪況變化多端、海相難以預測，具有
    相當之危險性，而應注意於該處活動時須攜帶救生設備，及
    其作為生活輔導員於帶同個案進行外出時應隨時注意個案活
    動之狀態，以避免意外情事之發生，而依當時情形，並無不
    能注意之情事，竟疏未注意，而於同日14時許帶同海山扶兒
    家園之個案外出時，由其決定前往杉原海水浴場活動，且其
    未攜帶任何救生設備，復無提醒外出之個案應攜帶用於水域
    活動之救生裝備，而於同日15時15分許，個案即被害人李○
    民在上開水域進行游泳活動，被告則在岸上替其餘個案拍攝
    照片，目光並未維持注意進行游泳活動中之被害人在水域中
    之情況，致其於被害人溺水時未能及時發現並予以救助，嗣
    經同在岸上者黃晟瑋報警後，經海巡署派員自同日至同年3
    月1日間持續進行搜救行動，而於同年3月1日11時3分許，在
    距離上開水域岸邊約100公尺之海面下水深約6公尺之礁岩處
    發現被害人遺體，而被害人已因溺水導致窒息死亡。因認被
    告涉犯刑法第276條過失致死罪嫌等語。
二、法律說明
　㈠按犯罪事實應依證據認定之，無證據不得認定犯罪事實；不
    能證明被告犯罪者，應諭知無罪之判決，刑事訴訟法第154
    條第2項、第301條第1項前段分別定有明文。次按苟積極證
    據不足為不利於被告事實之認定時，即應為有利於被告之認
    定，更不必有何有利之證據（最高法院30年度上字第816號
    判決參照）。復按刑事訴訟法第161條第1項規定：檢察官就
    被告犯罪事實，應負舉證責任，並指出證明之方法。因此，
    檢察官對於起訴之犯罪事實，應負提出證據及說服之實質舉
    證責任。倘其所提出之證據，不足為被告有罪之積極證明，
    或其指出證明之方法，無從說服法院以形成被告有罪之心證
    ，基於無罪推定之原則，自應為被告無罪判決之諭知（最高
    法院92年度台上字第128號判決參照）。
　㈡再按行為人雖非故意，但按其情節應注意，並能注意，而不
    注意者，為過失；行為人對於構成犯罪之事實，雖預見其能
    發生而確信其不發生者，以過失論；對於犯罪結果之發生，
    法律上有防止之義務，能防止而不防止者，與因積極行為發
    生結果者同；因自己行為致有發生犯罪結果之危險者，負防
    止其發生之義務，刑法第14、15條分別定有明文。末按不純
    正不作為犯，是以不作為的方式實現刑法通常以作為之方式
    規定的犯罪行為。除具備保證人地位之行為人，因怠於履行
    其防止結果發生之義務，致生構成要件該當結果外，尚須其
    作為義務係物理上、現實上或空間上有實現可能，而具備作
    為能力，始足當之。此觀之刑法第15條第1項規定「對於犯
    罪結果之發生，法律上有防止之義務，能防止而不防止者，
    與因積極行為發生結果者同」，已明定「能防止」之作為能
    力要件甚明。此外，須行為人若履行保證人義務，則法益侵
    害結果「必然」或「幾近確定」不會發生（結果可避免性）
    ，足認其違反保證人義務與結果之發生，具有「義務違反關
    連性」，而可歸責，始能以該不作為與作為具等價性，令之
    對於違反作為義務而不作為所生法益侵害結果負責；防止結
    果發生之義務（即保證人義務），並非課予杜絕所有可能發
    生一切犯罪結果之絕對責任，仍應以依日常生活經驗有預見
    可能，且於事實上具防止避免之可能性為前提，亦即須以該
    結果之發生，係可歸責於防止義務人故意或過失之不作為為
    其意思責任要件，方得分別論以故意犯或過失犯，否則不能
    令負刑事責任，始符合歸責原則（最高法院107年度台上字
    第3923號、110年度台上字第4257號判決參照）。
三、公訴意旨認被告涉犯上揭罪嫌，無非係以被告於警詢及偵查
    中之供述、證人即在場個案張○、張○泓、鍾○瑋、林○維、陳
    ○育、張○諺、陳○明、張○銘於偵查中之證述、證人黃晟瑋、
    潘志榮於警詢時之證述、兒童及少年福利機構專業人員訓練
    結業證書、臺東縣政府109年8月11日府社兒婦字第10901602
    52號函、110年3月19日府社兒婦字第1100052676號函暨附件
    、海山扶兒家園職員資料、家庭會議紀錄、員工手冊、臺東
    縣政府110年3月25日府觀管字第1100051978號函暨附件、溺
    水現場示意圖、海巡署第一三岸巡總隊處理相驗案件初步調
    查報告暨報驗書、臺灣臺東地方檢察署相驗筆錄、相驗屍體
    證明書、檢驗報告書及相驗照片為其論據。
四、答辯要旨
　㈠訊據被告固坦承其任海山扶兒家園之生活輔導員，並於110年
    2月28日帶同個案至杉原海水浴場之際未攜帶救生設備，亦
    無提醒個案應攜帶用於水域活動之救生裝備，並其因替其餘
    個案拍攝照片，而未能及時發現被害人溺水並予以救助等事
    實；惟堅詞否認有何過失致死之犯行，辯稱：當初外出之目
    的僅係野餐及踏浪，否認客觀上具檢察官起訴書所載之注意
    義務等語。
　㈡辯護人則主張：
　⒈戶外活動地點係海山扶兒家園之家庭會議投票決定，而非被
    告所決定，且斯時杉原海水浴場係對外開放之合法水域。
　⒉當初外出目的既係野餐及踏浪，法未明文野餐及踏浪應準備
    何救生設備，公訴意旨係以後見之明加諸被告無法事前預見
    之注意義務。
　⒊被害人溺水時間為漲潮卻被往外海帶離，推測可能係遭遇離
    岸流。倘遇離岸流，縱便係世界最速泳將亦無法追上被害人
    被帶往外海之速度，是被告未攜帶救生設備與被害人之死亡
    結果不具因果關係。
　⒋杉原海水浴場非公告之海岸危險地區，且被告事前有查詢氣
    象資料，當日係適合戶外野餐及踏浪之天氣，應屬容許風險
    之範疇。
　⒌被告於出發前業已多次告知被害人在內之全部個案，本次活
    動內容為野餐及踏浪，不許至深水區游泳。被告另曾明確回
    覆被害人當日不須攜帶泳鏡，因當日活動不可游泳。被害人
    及其他個案至水深及胸處戲水之際，旋遭被告制止並要求上
    岸。被告已至少3次提醒被害人不得游泳，被害人違背被告
    禁令仍下水找泳帽，係自招風險之行為。被告當日需照顧個
    案多達10位，僅能目光輪流確認各個案安全，於照顧其他個
    案時雖未能注意被害人水中狀況，但此係等價之義務衝突而
    無不法可言。
　⒍被告詳讀起訴書後，仍不知其攜同個案至海邊活動時，應攜
    帶何救生設備。且未經救生訓練者逕持浮具或救生圈貿然救
    援，所致施救者與遇溺者雙雙溺斃之悲劇屢見不鮮，此非保
    護生命法益而應課予人民之合理注意規範。公訴意旨苛課保
    育人員逾保護規範理論之義務，將致保育人員動輒得咎，為
    明哲保身而採靜態教養之傾向，無助刑法一般或特別預防之
    目的達成等語。
五、經查：
　㈠首先，被告自108年9月起受僱在址設臺東縣○○市○○路00號之
    海山扶兒家園擔任生活輔導員職務，負責對海山扶兒家園所
    收容安置輔導之個案提供日常生活起居之基本生活照顧、保
    護及教養業務乙節，業據被告坦承不諱（相卷第164頁，本
    院卷第95頁、第99至101頁、第129至130頁），並有衛生福
    利部社會及家庭署兒童及少年福利機構專業人員訓練結業證
    書、臺東縣政府109年8月11日府社兒婦字第1090160252號函
    、110年3月19日府社兒婦字第1100052676號函暨附件、海山
    扶兒家園職員資料、員工手冊附卷足憑（相卷第67頁、第69
    至70頁、第94至124頁、第221至224頁），故被告依契約規
    定對海山扶兒家園之個案具保證人義務，即防免個案死亡結
    果發生之義務乙節，業堪認定。
　㈡次則，被告於110年2月28日14時許帶同海山扶兒家園之個案
    外出時，由其決定前往杉原海水浴場活動，且其未攜帶任何
    救生設備，復無提醒外出之個案應攜帶用於水域活動之救生
    裝備。於同日15時15分許，被害人在杉原海水浴場水域進行
    游泳活動，被告則在岸上替其餘個案拍攝照片，目光並未維
    持注意進行游泳活動中之被害人在水域中之情況。嗣經同在
    岸上者即證人黃晟瑋報警後，經海巡署派員自同日至同年3
    月1日間持續進行搜救行動，而於同年3月1日11時3分許，在
    距離上開水域岸邊約100公尺之海面下水深約6公尺之礁岩處
    發現被害人遺體，而被害人已因溺水導致窒息死亡等情，亦
    據被告坦承不諱（相卷第23至24頁反面、第164至169頁、第
    264至265頁，本院卷第96至101頁、第129至131頁、第445至
    464頁），核與證人黃晟瑋、潘志榮於警詢時之證述、證人
    即個案張○銘、鍾○瑋、陳○育、陳○明於警詢、偵查及本院審
    理中之證述、證人即個案張○泓、林○維、張○、張○諺於警詢
    及偵查中之證述大致相符（相卷第16至17頁、第20至21頁、
    第35至36頁、第38至39頁、第41至42頁、第44至57頁、第13
    4至153頁，本院卷第281至326頁、第395至445頁），並有海
    巡署第一三岸巡總隊處理相驗案件初步調查報告暨報驗書、
    溺水現場示意圖、現場及相驗照片、臺灣臺東地方檢察署相
    驗筆錄、相驗屍體證明書、檢驗報告書附卷可稽（相卷第2
    頁正反面、第18頁、第63至64頁、第176至181頁、第128、1
    31頁、第185至194頁），是被告帶同海山扶兒家園之個案外
    出時，被害人在杉原海水浴場水域進行游泳活動後，因溺水
    導致窒息死亡等情，亦足認定。
　㈢綜合上述，①被告帶同海山扶兒家園之個案外出時，被害人在
    杉原海水浴場水域進行游泳活動後，因溺水導致窒息死亡，
    且②被告係海山扶兒家園之生活輔導員，依契約規定對個案
    即被害人具保證人義務，即應防免被害人死亡結果發生之義
    務。本案所應審酌者，為被告所應負之保證人義務具體究係
    為何？被告踐行此保證人義務，能否避免被害人死亡之結果
    發生？被害人死亡之結果，得否歸責被告而令其負過失致死
    之罪責？茲述如下：
　⒈海山扶兒家園家庭會議決議之地點與本案爭點無顯著關聯性
    ：
　⑴依個案鍾○瑋所撰之海山扶兒家園家庭會議紀錄（相卷第66頁
    ），當週海山扶兒家園之週末活動有「玩水（富里海邊）」
    ，但是花蓮縣富里鄉客觀上並未臨海，而殊無在「富里海邊
    」玩水之可能。
　⑵被告於偵查中稱家庭會議中小孩跟老師都會參與乙情（相卷
    第164頁），核與證人即個案張○銘於警詢時之證述、證人即
    個案鍾○瑋、張○銘、陳○明、陳○育於本院審理中所述相合(
    相卷第35頁反面，本院卷第282、292、304、396頁、第419
    至420頁），堪認家庭會議所決議之週末活動確由被告與個
    案共同討論所得出。
　⑶訊之被告於偵查中陳稱「富里海邊」係富山護漁區之筆誤（
    相卷第164至165頁、第167頁）。而證人即個案鍾○瑋於本院
    審理中證稱：我不熟臺東地區，故將富岡漁港寫錯成富里海
    邊等語（本院卷第283頁）。其後又改稱：會議紀錄寫的富
    岡漁港，應係當日實際所至之美麗灣、杉原海水浴場那邊。
    當初老師提議富岡，有其他人提議富里，我聽老師說富里是
    在花蓮，然後我自己聽錯，所以就寫錯等語（本院卷第283
    頁、第292至293頁）；（被告於偵查中說家庭會議決定之地
    點係富山護漁區，和你所述富岡漁港不太一樣，所以到底是
    哪裡？）我真的對臺東不熟，故我會搞混。我的認知是那整
    個地方都是所謂的「杉原護漁區」等語（本院卷第299至300
    頁、第302頁）。證人即個案張○銘、陳○明、陳○育於本院審
    理中亦均稱對臺東地區不熟，且已不復記憶家庭會議當時所
    決定之具體地點（本院卷第304至305頁、第396至397頁、第
    404、416、420頁）。從而，家庭會議實際決議地點究係富
    山護漁區、杉原海水浴場或其他地點，尚無從確定，僅能依
    客觀地理狀態排除係花蓮縣富里鄉。
　⑷但是，被告於偵查中稱：去海邊玩係臨時動議，我跟他們說
    討論有一方向後要向主管請示。我後來也有向主管口頭請示
    ，不需要任何文件。我說小孩自己決定想去海邊，我們想要
    在二二八那天出去，我有查天氣，主管說好，我有跟主管說
    當天還會再回報一次等語（相卷第164至165頁）。稽之上揭
    海山扶兒家園家庭會議紀錄，其上具被告、生輔員房利真、
    保育員沈崇旭、主任乙○○等人之職章，得悉家庭會議之內容
    尚需經海山扶兒家園相關職員及主管之審閱，非全權由個案
    所自主決定，況事發當日，係由被告決定停車在美麗灣飯店
    停車場，並至事故地點杉原海水浴場進行活動乙節，業據被
    告坦承不諱（相卷第165頁，本院卷第96頁、第129至130頁
    ），是個案在杉原海水浴場之活動，應可認具受被告所決定
    之成分存在。縱便家庭會議決議週末活動之地點自供述證據
    中無法確定具體位置，然個案在杉原海水浴場之活動既具受
    被告所決定之成分存在，且被告任海山扶兒家園之生活輔導
    員而對個案具保證人地位，是被告對個案實際在杉原海水浴
    場之活動，仍負有契約規定之保護及教養義務。職是以故，
    家庭會議決議之地點與本案爭點非具顯著關聯性。縱使家庭
    會議決議活動之地點有由個案決定之成分存在，仍不能以此
    遽謂被告即對個案無保證人地位存在。
　⒉又本案事發經過係因被害人遺失泳帽，雖經被告表示沒關係
    不用再找了，其等回去後再買一頂即可等語，但被害人仍執
    意下水尋找泳帽。證人即個案張○銘在岸上同其他個案與被
    告吃點心之際，發現被害人在水中有異狀，具游泳能力之證
    人即個案張○、陳○育、林○維則嘗試救援之但未果等情，業
    據被告坦承不諱（相卷第23頁反面至第24頁），並據證人即
    個案張○銘、林○維、陳○育、張○、陳○明、鍾○瑋證述明確（
    相卷第35頁反面、第44頁反面至第45頁、第47頁反面、第50
    頁反面至第51頁、第56頁反面至第57頁、第136、146、150
    頁，本院卷第290頁、第311至313頁、第321至326頁、第411
    至414頁、第428至432頁），故上揭事實，亦俱足認定。
　⒊被告僅容許個案在杉原海水浴場野餐及踏浪，尚不含「游泳
    」：
　⑴被告辯稱個案均知悉在杉原海水浴場之活動依被告明示，僅
    含野餐及踏浪尚不含游泳乙節（相卷第167頁），核與證人
    即個案張○銘、鍾○瑋、陳○育於警詢、偵查及本院審理中之
    證述、證人即個案林○維、張○、張○諺於警詢及偵查中之證
    述、證人即個案陳○明於警詢、偵查及本院審理中之證述相
    符（相卷第36、42、45、48、51、54、57、135、138、140
    、143、145、149、149、152頁，本院卷第284、294、317、
    318頁、第421至422頁）；其中並有個案多人證稱被告有告
    知須注意自己的安全，不要跑到水深之處或離岸過遠等語（
    相卷第36、42、45、51、54、57、61、136、138、139、141
    、135、147、150、151、152頁，本院卷第289、300、307頁
    、第397至399頁、第406頁）。
　⑵證人即個案張○泓雖於警詢時證稱被告告知其等個案不要「游
    」太遠、不要往外海「游」等語（相卷第39頁），然而：
　①被告行前囑咐個案攜帶輕便衣物（未特定為泳褲）乙節，業
    據證人即個案林○維、張○、張○諺、張○銘、陳○育、鍾○瑋、
    張○泓、陳○明、林○維證述綦詳（相卷第36、42、45、48、5
    1、54、134、137、140、142、145、147、149、151頁，本
    院卷第398頁）。
　②固然亦有個案實際攜帶泳帽、泳褲至杉原海水浴場，但被告
    辯稱其囑咐個案攜帶輕便衣物之目的，係為了返程上車時不
    要弄髒車輛，其認為攜帶泳褲未違其本意即不要弄髒車輛，
    故未在現場制止個案更換泳褲等語（本院卷第458頁）；證
    人即個案陳○明於偵查中證稱：被告要我們帶簡單換洗衣物
    ，怕上車時車子會很髒等語（相卷第142頁）；其於本院審
    理中則稱其攜帶泳褲之原因係因想玩水方便，且不希望返程
    上車時，因衣物而弄濕或弄髒車子。帶泳帽則是因為同行個
    案有人很白目，會把沙子弄到人家頭上等語（本院卷第402
    至403頁、第405至407頁）。
　③本院審酌泳褲較一般衣物纖維更具易乾之特性，且為玩水踏
    浪確有人著泳衣或泳帽者，而「踏浪」依字面解釋雖非游泳
    但本有觸水、玩水之意，在海邊玩水之兒童或少年亦常有潑
    水或潑沙等娛樂之事，證人即個案張○銘更證述其等在杉原
    海水浴場確有潑水、丟沙子之情（本院卷第309頁），是認
    證人即個案陳○明所述尚合乎常情而堪予採信，足以支持被
    告所辯尚非子虛。故縱有個案實際攜帶泳帽、泳褲並在杉原
    海水浴場更衣，且被告並未制止其等之情事，亦不足以之遽
    認被告容許個案在杉原海水浴場游泳；證人即個案張○泓於
    警詢時之證述與其他證人所述顯不相合，且其於偵查中係稱
    ：被告跟我們說踏踏水及野餐，不要離岸邊太遠等語（相卷
    第151頁），前後證詞內容亦有所差異，是其警詢所述應係
    詞不達意而並非事實。
　⑶此外，被告於偵查中辯稱：我於行前業已明告被害人不需要
    帶泳鏡，因此次活動沒有要游泳，但被害人仍堅持要帶，我
    跟被害人說如果他帶比較開心就隨他去等語（相卷第167頁
    ），核與證人即個案陳○育於偵查及本院審理中之證述大致
    相符（相卷第138頁，本院卷第421至422頁）。雖然證人即
    個案陳○育於偵查中曾稱被告未禁止其游泳等語（相卷第138
    頁），但證人即個案張○泓於偵查中證述被告說沒有要游泳
    乙節明確（相卷第152頁），且稽諸本案卷證，當日帶泳鏡
    者只有被害人1人，如被告准許個案在杉原海水浴場從事游
    泳活動，即毋庸特別告知被害人不須帶泳鏡，因認被告確無
    准許個案在杉原海水浴場從事游泳活動之意思。
　⒋被告僅容許個案為腳部觸水之踏浪活動：
　⑴被告辯稱：於本案事發前有些個案在玩水的過程中水位已高
    至上半身，我目睹時有罵他們，後來他們上來吃點心。我有
    再跟他們說不可以離我的視線太遠，我們是來野餐、踏浪的
    ，所以不要玩太深，請他們注意安全等語（相卷第166頁，
    本院卷第462頁）；證人即個案陳○育、林○維、張○泓亦均於
    偵查中證述被告發現有些個案進入水深處時，有提醒其等勿
    再進水深處乙節（相卷第138、146、152頁），堪佐被告在
    現場確有注意個案野餐及踏浪之具體情形，而非輕率放縱個
    案在水中恣意玩樂而一概不管。
　⑵訊之被告容許個案觸水之最高深度，其稱：我雖未具體說出
    位置，但有具體說我們是來踏浪的，而於本院審理中證人即
    個案張○銘和鍾○瑋2人對此即有不同之理解等語（本院卷第4
    62至463頁）；而證人即個案鍾○瑋於本院審理中稱被告所容
    許者僅止於腳踝觸水（本院卷第289、300頁），證人即個案
    張○銘則於本院審理中證述其認知被告所述之踩水界線係頂
    多水到肚子，被告所述不要去太遠的地方係至腳碰不到地、
    水超過胸部之地方（本院卷第307、318頁），二者確實有所
    分別。然不論何者，依字面意義「踏浪」係「以腳踩踏浪花
    」，雖依常人之經驗亦伴隨有「玩水」之意涵，但具體規範
    意涵上仍僅侷限於腳部觸水之情形。
　⑶再者，被告當日所帶同之個案多為「大男班」（年紀較大之
    男生班）成員，據被告表示大男班之9人年齡層係於15歲至1
    9歲間，實際當日至杉原海水浴場者為學生10人等語（相卷
    第164至165頁），勾稽本案被告所帶至杉原海水浴場個案之
    具體年齡，除個案羅○新係未滿12歲之兒童外，其餘個案9人
    確與被告所述年齡帶相合而均屬12歲以上未滿18歲之少年，
    是被告所述之事實即堪認定。
　⑷大男班之少年固然尚未成年，而有由成年人之被告提供日常
    生活起居之基本生活照顧、保護及教養之必要，但其等年齡
    已逾未滿12歲之兒童且趨近成年，認知及辨明事理等能力當
    亦優於兒童而達一定穩固定著之程度，對於「踏浪」之字義
    理解或有所參差，但此字詞非艱澀、文言至少年難以理解之
    程度，其等所應理解之具體規範意涵與常人不應有何二致，
    再如何推衍仍不應至上半身即腰部以上部位觸水之程度。因
    此，被告雖未具體言明其容許個案觸水之最深高度，但從被
    告自述其目睹個案玩到水位「至上半身」時有責罵個案之舉
    措，及「踏浪」之字義解釋綜合研判，應可具體推認被告僅
    容許個案在杉原海水浴場之踏浪活動，僅止於腳部觸水之程
    度。
　⒌被害人在杉原海水浴場活動之水深已逾被告容許之範圍：
　⑴承上所述，被告曾明告個案在杉原海水浴場之活動係野餐及
    踏浪而尚不含游泳，過程中並曾責罵違規上半身觸水之個案
    勿續至水深處以防危險。
　⑵細究被害人遇難之經過，證人即個案張○銘於本院審理中證述
    其認知被告所述之踩水界線係頂多到肚子，但又說吃點心前
    即被害人遇害前，被害人、自己及其他人至少4人實際上係
    在最淺到肚子、最深到胸的地方戲水（本院卷第308頁、第3
    19至322頁）。
　⑶另據證人即個案陳○明於本院審理中證稱：被害人前面跟其他
    人在深度及腰的地方玩，後來我們上岸先吃零食，被害人發
    現他泳帽不見了就下去找，被告有邊看被害人情況，叫被害
    人回來說再買一頂就好了，但被害人就講不聽自己在那邊找
    等語（本院卷第400至401頁、第416至417頁）。
　⑷證人即個案陳○育則於警詢、偵查及本院審理中證稱：幾乎所
    有的個案上岸吃點心後，我和證人即個案張○、張○銘想下水
    繼續玩，就看到被害人在很遠的地方。我們當時覺得被害人
    在玩，就過去找他，過程中腳踩的到地的地方就走過去，後
    來碰不到地就開始慢慢游過去，到被害人身旁時發現他在掙
    扎，被害人處的水深已經可以淹過我和證人即181公分之個
    案張○了。在被害人溺水前，被害人最深至水及其腰的地方
    等語（相卷第47頁反面、第139頁，本院卷第428至430頁、
    第434、436頁、第438至440頁、第442至444頁），核與證人
    即個案張○於偵查中所述相符（相卷第136頁）。
　⑸綜合剖析上述證詞內容，被害人於上岸吃點心找泳帽前業曾
    至水深及腰之水域戲水，因找泳帽而遇難之際水深已逾181
    公分。另外，被害人之身高為172公分，有臺灣臺東地方檢
    察署檢驗報告書附卷可佐（相卷第187頁）；再經本院於審
    理中當庭丈量與被害人身高相近者即證人即177公分之個案
    張○銘，其及腰之高度為110公分（本院卷第319至320頁），
    則被害人水深及腰之水深高度應為105公分左右（計算式：
    證人即個案張○銘及腰高度110公分-證人即個案張○銘與被害
    人之身高差5公分=105公分）。倘以前揭「踏浪」腳部觸水
    之定義檢視，此高度應非被告所述「踏浪」之適當高度而為
    被告所能容許。
　⒍本案難認被告應對被害人之死亡結果擔負刑責：
　⑴本案核心爭點為：被告所應盡之保證人義務具體為何？蓋人
    生歷程中，風險即危險實際發生之可能無所不在（如墜機、
    山崩土石流、建築物倒塌、車禍、火災、停電、機械故障、
    染疫、食物中毒等），且亦不乏比連續劇八點檔及小說更加
    離奇之風險實現案例；但要非每一風險實現時，負保證人地
    位者即不論一切應負不作為罪責，仍須於個案中具體檢視本
    案結果之發生得否歸責於具保證人地位者，始得謂無悖乎刑
    法之謙抑原則。
　⑵查被告任職之生活輔導員職務與職掌，尚未具體規定帶同個
    案出遊時應攜帶救生設備或應提醒個案攜帶救生設備之義務
    ，有海山扶兒家園與被告簽立之約定書、前揭員工手冊在案
    可參（相卷第77至79頁、第96頁正反面），既無特別規範之
    注意義務，則本案應回歸刑法一般規定之注意義務為斷。
　⑶被告於偵查中辯稱：我的認知是杉原海水浴場所設置之告示
    牌是警告我們要注意安全，我們是玩沙踏浪，所以覺得沒有
    違背該告示牌之指示。（當天既然看到被害人穿著泳衣、泳
    帽跟蛙鏡了，為何沒有禁止他？）被害人當時在玩水而非游
    泳時，就已經帶著這些裝備了。（若因游泳發生意外時，你
    認為以當時現場狀況可以制止被害人的行為嗎？）他們知道
    我不准他們游泳，被害人在家園時我有跟他說，但他堅持要
    帶，我跟被害人說如果他帶比較開心就隨他去。（你已經知
    道有學生攜帶泳衣及泳具，為何不攜帶救生設備以備不時之
    需？）我的初衷沒有改變，我只讓他們踏浪玩沙和野餐。（
    為何要帶10位學生到一個沒有救生員的海灘？）地點是他們
    決定的，我當初也覺得沒有其他地方適合。（就你從事相關
    工作也1年多，如此帶10位學生到沒有救生員的海灘，是否
    有風險？）我認為我們從事的活動沒有風險。（現場是否有
    造成風險發生的因素存在？）有。因為它是大自然。（當天
    有人下去游泳嗎？）戲水過程中有個案在游泳，我發現後有
    制止。（顯然學生跟你預想的活動內容發生不一致，就這部
    分有何意見？）我出發前有講，但可能個案在情緒玩嗨了會
    忘記，玩過頭我也有制止等語（相卷第165至168頁）。
　⑷杉原海水浴場於110年2月28日，係對一般民眾均開放（無圍
    欄或封鎖線）而無人看管、無救生員之開放場所，且於停車
    場往沙灘方向具告示牌1面記載：「本水域未設有常駐巡護
    人員，從事水域遊憩活動請注意自身安全。豪大雨及陸上颱
    風警報發布期間，禁止從事水域遊憩活動，以維自身安全。
    」等情，業據被告坦承不諱（本院卷第129至130頁），並有
    臺東縣政府110年3月25日府觀管字第1100051978號函暨附件
    在案足參（相卷第198至219頁）；另杉原海水浴場於同日亦
    未設置救生設備乙情，亦有臺東縣政府111年3月11日府觀管
    字第1110044908號函暨附件可佐（本院卷第145至155頁），
    故上揭事實，俱堪予認定。而被告帶同個案之活動既含踏浪
    即以腳部觸水，自可認係屬「水域遊憩活動」無疑。
　⑸事發當日之天氣及海相可從事水域遊憩活動，故被告帶同個
    案進行野餐及踏浪活動，應屬容許風險之範疇：
　①被告於行前業曾查詢事發當日之天氣及海相，確定適宜進行
    野餐及踏浪之活動乙節，業據證人即個案鍾○瑋於警詢及偵
    查中、證人即個案張○諺於警詢時、證人即個案陳○明於偵查
    中證述偕致(相卷第42、54、143、150頁)，並有天氣查詢資
    料附卷可佐（相卷第29至33頁）。且據個案張○、陳○育、林
    ○維、張○諺、張○泓於偵查中多表示事發當日天氣係陰天正
    常（相卷第135、138、145、148、152頁）。
　②事發當日之海相據被告陳述有些微的浪，目測浪高1公尺（相
    卷第24頁）。而依上述天氣查詢資料顯示臺東地區❶多雲偶
    雨、❷浪高為1至2公尺、❸風力為1級或「4級陣風6級以下」
    等情，及被告目測之海相狀況，參酌辯護人所提出之交通部
    觀光局雲嘉南濱海國家風景區管理處103年1月21日觀雲管字
    第1030300085號函（相卷第260頁），表示平均風速達7級（
    13.9-17.1公尺/每秒）或陣風達8級（17.2-20.7公尺/每秒
    ）以上，或浪高6公尺以上時，應暫停從事水域遊憩活動之
    標準，應認事發當日之天氣及海相尚未至暫停從事水域遊憩
    活動之程度，更非上述杉原海水浴場告示牌所述禁止從事水
    域遊憩活動之程度。
　③從而，被告於事發當日帶同個案在對一般民眾均開放（無圍
    欄或封鎖線）之杉原海水浴場進行野餐及踏浪活動，應屬容
    許風險之範疇而非法所不容許之風險。另被告依行前查詢及
    事發當日所見之天氣及海相，是否同公訴意旨所述其主觀上
    「明知杉原海水浴場之浪況變化多端、海相難以預測，具有
    相當之危險性」乙節，本院認尚非全然無惑。
　⑹另外，被告有攜帶醫護急用包至杉原海水浴場乙節，據證人
    即個案鍾○瑋於本院審理中證述明確（本院卷第284頁）。又
    證人即個案陳○明於本院審理中證稱：於行前召開家庭會議
    時，被告曾詢問有無要帶浮板，因為海山扶兒家園沒有浮板
    ，其他個案跟我都說不用，因為沒有要玩很深等語（本院卷
    第408頁），堪證被告曾考慮是否要攜帶浮板，且個案行前
    均知悉此次活動不得進入水深處，於邏輯推論上，其等更應
    知悉不得從事比進入水深處更進一步之游泳行為。
　⑺循上所述，被告業已明告個案此次活動僅止於野餐及踏浪，
    且個案也均明瞭被告不准其等進入水深之處或游泳。而被告
    於行前曾查詢事發當日之天氣及海相判斷係適宜進行野餐及
    踏浪，亦曾考慮是否攜帶浮板至杉原海水浴場，於事發當日
    被告目睹個案進入水深處之情況發生時，並曾責罵個案。本
    院認依事發當日之天氣及海相既屬得從事水域遊憩活動者，
    而被告所帶同者除個案羅○新係兒童外，均係少年而趨近成
    年，且其等均明暸被告僅准其等野餐及踏浪、不准其等進入
    水深處或游泳等情，縱便杉原海水浴場斯時無救生員或救生
    設備，被告依活動之目的，尚無攜帶救生設備或提醒個案攜
    帶救生設備之義務存在。
　⑻或有論者會以被告見個案攜帶泳帽及泳褲、被害人甚至攜帶
    泳鏡之情、或告示牌明載杉原海水浴場未設有常駐巡護人員
    、抑或事發當日個案已有進入水深處等情狀，認被告客觀上
    得預見個案失控但未即時制止個案，仍應負刑法過失不作為
    犯之罪責。惟仍：
　①刑法之一般注意義務既屬規範性之評價，自有參衡社會通念
    予以評價之必要。在本案被告雖有見個案攜帶泳帽及泳褲之
    情形，但認此與其請個案攜帶輕便衣物之目的並無衝突而未
    制止，又其於事前已知悉被害人將攜帶泳鏡，但其業告被害
    人活動不含游泳，經被害人堅持後表示如果被害人帶比較開
    心就隨他去等語。若以後見之明，固然可認被告逕沒收被害
    人之泳鏡、禁止個案更換泳帽及泳褲或觸水、責罵個案後將
    全員帶回海山扶兒家園，即可阻止被害人死亡結果之憾事發
    生；但稽之海山扶兒家園之生活作息表（相卷第65頁），個
    案平日活動範圍均侷限在海山扶兒家園園區內而不得擅自外
    出，原則上僅有週末具戶外活動之可能，故外出機會相較一
    般家庭之兒童或少年來說實屬珍貴，在此情況下如被告逕予
    沒收被害人之泳鏡、禁止個案更換泳帽及泳褲或觸水、責罵
    個案後將全員帶回海山扶兒家園，反將始個案掃興而認被告
    不通情理。相較之下本案被告繼續野餐及踏浪之活動，但其
    注意、監看個案在杉原海水浴場之活動狀況，目睹違規情況
    則加以制止，應認其已盡其對個案之保證人義務。
　②告示牌固明載杉原海水浴場未設有常駐巡護人員，但如以之
    推認縱便事發當日之活動僅止於野餐及踏浪，被告仍具攜帶
    救生設備或提醒個案攜帶救生設備之義務，則依相同標準，
    凡是父母帶同兒童或少年至杉原海水浴場或任一無救生員之
    處所，從事野餐或踏浪等非游泳亦未深入水域之活動時，縱
    便天氣及海相非暫停或禁止從事水域遊憩活動之情形，亦均
    應攜帶救生設備或提醒兒童或少年攜帶救生設備。但此要非
    社會實際運作之常態，容有將生活輔導員之職務形塑為一毫
    無破綻之過度完美保證人地位之嫌，恐失之過苛。又公訴意
    旨所認應攜帶之「救生設備」為何？係魚雷浮標、救生圈、
    浮板或其他救生設備？何種救生設備方得於本案中有效救助
    被害人？對被告來說要非明確，而非被告所得事先預見之義
    務。
　⑼復而，被告固然坦認公訴意旨所述其於被害人遇難時，目光
    未維持注意被害人之情事，然慮及被告於事發當日帶同10人
    之個案外出，以1人之力僅能目光來回巡視以看護所有個案
    ，自無法隨時保持目光僅注意被害人之狀態。況被告有攜帶
    醫護急用包至杉原海水浴場，又於目睹個案進入水深處時有
    責罵個案等情，應可解釋為其依事發當日活動之目的，已有
    如告示牌所示之注意安全，並防免個案死傷結果發生或擴大
    之相關積極行為。或另有論者認被告1人帶同個案10人外出
    ，人力明顯不足照管眾多個案而具有過失，然本院認人力是
    否充足乙節，尚須結合事發當日活動之目的為斷。被告既已
    明告個案活動之目的僅止於野餐及踏浪而不含游泳或其他深
    入水域之行為，且個案均知悉上情而詳如前述，是被告依事
    發當日活動之目的，1人以目光來回巡視個案10人之方式確
    認其等之安全，應已足矣。此外，參諸個案鍾○瑋所撰之家
    庭會議紀錄記載當週週末活動有「玩水（富里海邊）」，且
    海山扶兒家園之家庭會議紀錄內容須經相關職員及主管之審
    閱而非全權由個案所自主決定，另被告於偵查中供述其有口
    頭告知主管週末活動等節（詳見上揭關於家庭會議決定地點
    之論述），可推知其帶同個案10人外出之行為及活動目的，
    業經海山扶兒家園所知悉、評估並核准，足見海山扶兒家園
    認以被告1人之人力帶同個案10人在海邊進行野餐及踏浪之
    活動，尚無何不周欠妥之處，併此敘明。
　⑽被害人於行前堅持攜帶泳鏡，而據上述證人即個案之證詞，
    被害人遇溺前曾至水深及腰之水域及游泳，明顯已違被告野
    餐及踏浪之範疇而非被告所能容許，且除個案羅○新外，其
    餘個案之年齡均已逾未滿12歲之兒童而漸趨成人，認知及辨
    明事理等能力業達一定穩固定著之程度，均知悉被告禁止其
    等至水深之處或游泳，則被害人遇溺之原因，是否係擅自進
    入水深之處或以游泳之方式尋找泳帽，違反被告之指示而屬
    被害人應自我負責之領域，尚有合理懷疑之餘地。
　⑾關於救援被害人之經過，有海山扶兒家園之個案及其他人嘗
    試救援被害人，個案張○並游至被害人身旁想將被害人帶回
    岸上，但因被害人掙扎太緊張將其手甩掉，而個案林○維在
    被害人身旁亦差一點被捲走，之後個案張○、林○維、陳○育
    無力救援而返回上岸等情，業據證人即個案陳○育以上述證
    詞證述明確，另有證人即個案張○、陳○明、鍾○瑋、張○銘、
    證人黃晟瑋之證述可佐（相卷第16頁反面、第50頁反面、第
    56頁反面，本院卷第290頁、第322至324頁、第326、414頁
    ），故此部分事實堪予認定。縱設被告確實履行起訴書所載
    之義務，即攜帶救生設備或提醒個案應攜帶救生設備，但審
    以被害人溺水之地點據上揭證人所述已離岸有相當距離，得
    否順遂在岸邊拋擲救生設備使被害人拾得並非無疑，且依被
    告所述：在現場有一民眾稱其具救生員執照，先回岸上拿浮
    板，再到岸邊時發現被害人已在海上載浮載沉，經評估因被
    害人位置不明確故未下水實施救援等語（相卷第24頁），則
    被害人死亡結果得否必然或幾近確定不會發生即不無疑竇，
    亦即公訴意旨所述之義務可否有效防止被害人死亡結果發生
    ，尚有可議之處。更遑論被告並非專業之救護人員，自無法
    要求被告自身冒險攜帶救生設備下水救助被害人。本案被害
    人於慌亂之際甩開救助者即個案張○，而救助者仍能自行回
    岸已是不幸中之大幸，倘若遇溺者與救助者雙雙溺斃，要非
    刑法保護人民法益之立法宗旨所欲樂見者。此外，證人即個
    案陳○育於本院審理中證稱：我可以不戴泳鏡而游泳，就閉
    眼睛出水時擦臉。我以前沒有認真學游泳，但我會換氣立游
    （以站姿游泳）。如果準備浮板給我，事發當日我會往水更
    深的地方游且不會害怕等語（本院卷第425至426頁、第433
    至434頁）。依其所述，倘於事發當日提供救生設備如浮板
    給個案使用，個案或反更加有進入水深之處或游泳的意思，
    或誤認被告有容許其等進入水深之處或游泳之意，適與救生
    設備之目的本質有違，被告或因此情，而最終未攜前述其曾
    經考慮之浮板至杉原海水浴場。
　⑿公訴意旨認被告係過失致死罪之不純正不作為犯，即以過失
    不作為之方式實現刑法通常以作為之方式規定的犯罪行為。
    經本院上述推證述論之結果，固然①被告依契約規定對被害
    人具保證人地位，而應防止被害人死亡之結果發生；但②被
    告於事發當日帶同個案至杉原海水浴場從事野餐及踏浪之行
    為，係容許風險之範疇而非法所不容許之風險；③又依卷內
    資料，尚無法推導被告具公訴意旨所述之作為義務，被告對
    此亦無從預見；④且縱便被告踐行公訴意旨所述之作為義務
    ，被害人死亡之結果是否必然或幾近確定不會發生乙節猶具
    疑竇，即其不作為與刑法之作為等價性不能證明；⑤另被害
    人死亡結果之發生，可能係因被害人違背被告指示而有屬被
    害人應自我負責之情事，因此得推翻公訴意旨之立證。基上
    各節，本案既容有合理懷疑之空間存在，本院基於無罪推定
    之刑事法原則，即應為對被告有利之認定。
六、綜上所述，公訴意旨所據之積極證據，客觀上未達超越合理
    懷疑之程度，使本院得確信被告有何過失致死之犯行，即不
    能證明被告犯罪，是本院自應為其無罪之諭知。
據上論斷，應依刑事訴訟法第301條第1項前段，判決如主文。
本案經檢察官馮興儒提起公訴，檢察官林永、甲○○到庭執行職務
。
中　　華　　民　　國　　111 　年　　10　　月　　13　　日
                  刑事第二庭  審判長法  官  吳宗航
                                    法  官  朱貴蘭
                                    法  官  李昆儒
以上正本證明與原本無異。
如不服本判決應於收受送達後20日內向本院提出上訴書狀，並應
敘述具體理由；其未敘述上訴理由者，應於上訴期間屆滿後20日
內向本院補提理由書（均須按他造當事人之人數附繕本）。「切
勿逕送上級法院」。告訴人或被害人對於本判決如有不服，請書
具不服之理由狀，請求檢察官上訴者，其上訴期間之計算係以檢
察官收受判決正本之日期為準。
                                    書記官  黃健豪 　　
中　　華　　民　　國　　111 　年　　10　　月　　13　　日